ACORDAO-COMPLETO-2529067

ACÓRDÃO 538/2022 ATA 9/2022 - PLENÁRIO

VISTOS, relatados e discutidos estes embargos de declaração opostos pela PAMPULHA ENGENHARIA LTDA (CNPJ 00.078.296/0001-63) à decisão proferida mediante o Acórdão 157/2022-TCU-Plenário,
ACORDAM os Ministros do Tribunal de Contas da União, reunidos em sessão do Plenário, ante as razões expostas pelo relator, em:
9.1. conhecer dos embargos de declaração opostos pela PAMPULHA ENGENHARIA LTDA (CNPJ 00.078.296/0001-63) para, no mérito, negar-lhes provimento, nos termos do art. 34 da Lei 8.443/1992, c/c os arts. 277, inciso III, e 287 do Regimento Interno do TCU;
9.2. dar ciência deste acórdão à embargante e à Coordenadoria Estadual do Dnocs no Rio Grande do Norte.

Embargos de declaração contra acórdão que não conheceu de pedido de reexame anteriormente interposto por ausência de legitimidade recursal.

3. Interessados/Responsáveis/Recorrentes:
3.1. Recorrente: Pampulha Engenharia Ltda (00.078.296/0001-63).

13.1. Ministros presentes: Ana Arraes (Presidente), Walton Alencar Rodrigues, Benjamin Zymler (Relator), Aroldo Cedraz, Bruno Dantas, Vital do Rêgo, Jorge Oliveira e Antonio Anastasia.
13.2. Ministro-Substituto convocado: Augusto Sherman Cavalcanti.
13.3. Ministros-Substitutos presentes: André Luís de Carvalho e Weder de Oliveira.

BENJAMIN ZYMLER

Ministro Benjamin Zymler.

Trata-se de embargos de declaração opostos pela Pampulha Engenharia Ltda (CNPJ 00.078.296/0001-63) ao Acórdão 157/2022-TCU-Plenário, proferido com a seguinte redação:
"[...] ACORDAM, por unanimidade, com fundamento no art. 48 da Lei 8.443/1992, c/c o art. 143, inciso IV, alínea "b", do Regimento Interno, quanto ao processo a seguir relacionado, em não conhecer do (s) pedido (s) de reexame interposto (s) por Pampulha Engenharia Ltda. (00.078.296/0001-63) , por ausência de legitimidade recursal, em face da não demonstração de sua razão legítima para intervir nos autos, nem a possibilidade concreta de lesão a direito subjetivo próprio, à luz do art. 282 do Regimento Interno/TCU c/c o art. 146 e art. 2º, § 2º, da Resolução-TCU 36/1995, com redação dada pelo art. 1º da Resolução-TCU 213/2008, nos termos do art. 44 do Regimento Interno do TCU. Dê-se ciência desta deliberação ao (s) recorrente (s) [...]"
Após devida notificação, à peça 38, o representante legal da embargante deu conta de potencial omissão, contradição ou obscuridade na decisão supra reproduzida, apresentando os seguintes argumentos recursais:
"EMBARGOS DE DECLARAÇÃO
Em face do Acórdão 157/2022-TCU-Plenário no qual não conheceu o pedido de Reexame interposto, pelos fatos e fundamentos a seguir expostos. 
1. PRELIMINARMENTE 
1.1. DO CABIMENTO E TEMPESTIVIDADE 
Em proemio, o Regimento Interno do TCU no art. 287 define os critérios para o cabimento de oposição de Embargos de Declaração, vejamos: 
Art. 287. Cabem embargos de declaração quando houver obscuridade, omissão ou contradição em acórdão do Tribunal. § 1º Os embargos de declaração poderão ser opostos por escrito pela parte ou pelo Ministério Público junto ao Tribunal, dentro do prazo de dez dias, contados na forma prevista no art. 183, com indicação do ponto obscuro, contraditório ou omisso.
	No caso em tela, foi proferida decisão que não conheceu dos pedidos de reexame por, supostamente, padecer o Requerente de legitimidade recursal. 
Ocorre que a legitimidade recursal foi demonstrada, conforme restará demonstrado abaixo o que macula a decisão como contraditória. 
Na mesma senda, no mencionado art. 287, §1º estabelece o prazo de 10 (dez) dias para oposição dos Embargos de Declaração, contados a partir da ciência da parte, nos termos do art. 183 do Regimento Interno do TCU. Nessa senda, foi publicada a decisão no Diário Oficial dia 14/02/2022 (segunda-feira) , dessa forma, o último dia para oposição dos Embargos é dia 24/02/2022 (quinta-feira) . Diante disso, resta evidente o cabimento e tempestividade do presente recurso, devendo este ser recebido por esse r. Tribunal de Contas da União.
1.2. DO EFEITO SUSPENSIVO 
Conforme se depreende do §3º do art. 287 do Regimento Interno do TCU, a oposição de Embargos de Declaração suspende os prazos de cumprimento para cumprimento do acórdão embargado, veja-se: 
Art. 287. Cabem embargos de declaração quando houver obscuridade, omissão ou contradição em acórdão do Tribunal. (...) § 3º Os embargos de declaração suspendem os prazos para cumprimento do acórdão embargado e para interposição dos demais recursos previstos neste Regimento, aplicando-se, entretanto, o disposto no § 1º do art. 285.
Dessa forma, por força do quanto exposto, requer a aplicação do efeito suspensivo ao presente recurso.
2. DA BREVÍSSIMA SÍNTESE PROCESSUAL 
Foi apresentada Representação contra ato comissivo de autoridade pública, visando a desconstituição do quanto praticado pelas autoridades denunciadas com vícios de legalidade, visto que ao habilitar o Consórcio CONPATE/BRITÂNIA no procedimento licitatório RDC Eletrônico nº 001/2020, processo administrativo nº 59400.002809/2018-43, deixaram de observar a necessidade de cumprimento dos requisitos exigidos no edital relativos aos itens 16 e ss., acerca das exigências de comprovação de Qualificação Técnica.
No decurso natural da licitação, verificou-se a flagrante irregularidade no contrato de constituição do Consórcio CONPATE/BRITÂNIA, que ignorou diversos comandos legais pertinentes a instituição.
Ocorre que malgrado tenha comprovado nos autos todas as ilegalidades suscitadas, o pedido de medida cautelar foi indeferido e a Representação foi considerada improcedente. 
No mesmo ritmo, foi interposto pedido de Reexame, ao passo que não foi conhecido por, supostamente, a Requerente não cumprir com os requisitos de demonstração de legitimidade.
Entretanto, a decisão merece reforma, e o referido Pedido de Reexame ser conhecido, pelos fatos e fundamentos a seguir expostos, tendo em vista a preeminente necessidade de proteção do interesse público. 
3. DO MÉRITO 
3.1. DA CONTRADIÇÃO- DO PRINCÍPIO DO FORMALISMO MODERADO 
A decisão contraditória é a que contém elementos racionalmente inconciliáveis. A contradição, desta forma, confunde-se com a incoerência interna da decisão. No caso em tela, no corpo da decisão, restou assim consignado, verbis: 
"[...] Considerando que, por meio do Acórdão 17568/2021-TCU-Primeira Câmara, relatado pelo Exmo. Ministro Jorge de Oliveira, esta Corte proferiu decisão que conheceu da representação, indeferiu o pedido de medida cautelar, e, no mérito, a considerou improcedente, arquivando-a e dando ciência à representante ao Departamento Nacional de Obras Contra as Secas; Considerando-se que a representante, Pampulha Engenharia Ltda (00.078.296/0001-63) , irresignada, impetrou pedido de reexame à decisão, solicitando a modificação do acórdão, além de defender sua legitimidade para interpor recursos no presente caso. (pág. 1) [...]" 
É nítido que na peça de pedido de Reexame houve, por parte da embargante, a demonstração do seu interesse na causa e os motivos que caracterizaram a lesão ao seu direito subjetivo, dando, assim, legitimidade recursal ao A PAMPULHA ENGENHARIA LTDA. Tanto é que, conforme foi acima reproduzido, a própria decisão destaca o esforço da Embargante para demonstrar sua legitimidade recursal. 
Entretanto, no decurso da decisão e no seu dispositivo o pedido de reexame não foi conhecido por suposta ausência de demonstração da legitimidade. Ora, o fato se enquadra justamente na hipótese estabelecida no art. 287 do RITCU, tendo em vista que a conclusão da decisão de (in) admissibilidade contém elementos contraditórios. 
Nesse ínterim, válido destacar que embora se tratar de procedimento no âmbito do Tribunal de Contas da União, esses processos devem obediência aos princípios gerais do processo e os princípios do Direito Administrativo. 
Rapidamente, válido recapitular alguns princípios que merecem atenção no tramite processual no âmbito do Tribunal. O primeiro a ser observado são justamente os princípios do contraditório e ampla defesa, positivados na Constituição Federal no art. 5º, LV1 e preleciona que o agente julgador se coloca entre as partes dando a ambas a possibilidade de influir sobre o convencimento do julgador, expondo suas razões e apresentando suas provas.
Nessa linha de pensamento, temos ainda necessidade de observação ao princípio do duplo grau de jurisdição. Este orienta que as causas já julgadas pelo juiz/ministro de primeiro grau podem ser revisadas, por via de recurso, em grau superior, permitindo, assim, a reforma da decisão. O referido princípio do duplo grau de jurisdição assegura maiores controvérsias dentro do processo, garantindo a ampla defesa e o contraditório. 
Por fim, ainda devemos relembrar acerca do princípio da igualdade, que determina, conforme art. 5º, caput, da CF/882, que seja assegurada as partes igualdade de tratamento para que tenham as mesmas oportunidades de fazer valer suas alegações. Dessa forma, suprida as diferenças, se atinja a igualdade substancial. 
Dito isso, conveniente citar que os princípios do Direito Administrativo merecem especial atenção, principalmente o princípio da supremacia do interesse público e o princípio da indisponibilidade do interesse público. 
Desses dois princípios derivam os princípios da oficialidade, princípio da verdade material e o princípio do formalismo moderado que regem e norteiam os atos processuais praticados pela Corte de Contas. 
Ainda citando os dispositivos constitucionais, o art. 70 da CF assim preleciona: "Prestará contas qualquer pessoa física ou jurídica, pública ou privada, que utilize, arrecade, guarde, gerencie ou administre dinheiros, bens e valores públicos ou pelos quais a União responda, ou que, em nome desta, assuma obrigações de natureza pecuniária". 
Noutras palavras, o interesse público deve se sobrepor ao interesse privado ao ponto de atribuir a todos a obrigatoriedade de zelo pelo bem público e, ao mesmo tempo, atribuir ao Tribunal de Contas o dever, inclusive, de iniciativa de processo ao se deparar em hipótese de indícios de irregularidades. 
Nessa linha de pensamento, considerando o dever de todos de zelar pela supremacia do interesse público e a atribuição institucional da Corte de Contas dos atos procedimentais para tais fiscalizações, é de fácil conclusão que deve ser observado o formalismo moderado nessas relações processuais. 
O referido princípio do formalismo moderado, tão exaltado e de entendimento pacificado pelo TCU acerca de sua observância nos procedimentos licitatórios, diga-se de passagem, deve ser também observado nos processos no âmbito do Tribunal. 
Isso porque, o mencionado princípio consiste na adoção de ritos e formas processuais mais simples. Ao aplicar os princípios do formalismo moderado e da verdade material, o TCU prima pela dispensa de ritos sacramentais e formas rígidas que possam obstar ou dificultar a apuração de fatos relevantes e de interesse da sociedade, como um todo. Dessa forma, o rigor formal, característico do processo civil, não se coaduna com o processo administrativo adotado no âmbito do TCU. 
Sobre esse ponto, válido ressaltar acerca do entendimento do assentado nos mencionados acórdãos citados na decisão embargada (Acórdão 6348/2017-TCU-Segunda Câmara; e Acórdãos 88/2011, 161/2011, 257/2011, 1.944/2013, 292/2014, 1.881/2014, 1.343/2015, 186/2016, 1.251/2017, 1.667/2017, 1.955/2017 e 455/2019, do Plenário) não coadunam com o princípio do formalismo moderado, tendo em vista que o referido entendimento obsta a correta apuração dos fatos e, por consequência a defesa dos interesse público, além de impossibilitar a correção da violação do direito subjetivo do Embargante.
Dessa forma, necessário se faz a obediência ao princípio do formalismo moderado, primeiro porque é a forma de assegurar ao Embargante direito constitucional de defender seus direitos, segundo porque é da própria natureza institucional do TCU a simplicidade nos procedimentos e terceiro, mas não menos importante, porque a observância do principio homenageará a defesa do interesse público, principal dever dessa Corte.
3.2. DA LEGITIMIDADE RECURSAL DA PAMPULHA ENGENHARIA LTDA.- PARTE INTERESSADA NO PROCESSO- DA LESÃO AO DIREITO SUBJETIVO 
Em prosseguimento, o não conhecimento do pedido de Reexame interposto pela parte se consubstanciou na justificativa de que não houve demonstração de interesse no feito pela PAMPULHA ENGENHARIA LTDA. Ocorre que a decisão merece reforma e o Recurso deve ser conhecido, tendo em vista que é patente tanto a demonstração, quanto interesse da parte no feito.
Primeiramente, passamos a analisar os critérios estabelecidos no Regimento Interno acerca da definição de Interessado como parte no processo. Tal definição está disposta no art. 144, §2º, veja-se: 
Art. 144. São partes no processo o responsável e o interessado. 
§ 2º Interessado é aquele que, em qualquer etapa do processo, tenha reconhecida, pelo relator ou pelo Tribunal, razão legítima para intervir no processo. (g.n.) 
Pois bem, a razão legítima de intervir no processo, contrario sensu do que foi prolatado na decisão, é evidente, tendo em vista a flagrante lesão ao direito subjetivo da Embargante.
Isso porque, os vícios apontados no procedimento licitatório feriram de mortes diversos princípios constitucionais além de regras editalíssimas que se fossem devidamente observados a Embargante se sagraria vencedora do certame. 
É certo que a missão institucional do TCU é, prioritariamente, em sua essência, a tutela de interesse público, cabendo a tutela aos interesses privados o plano secundário e, por isso, a restrições na habilitação de intervenção de terceiros nos processos, entretanto o caso em comento está em discussão um sério risco de violação ao interesse público e, concomitantemente, o interesse do Embargante. 
Nessa linha intelectiva, o próprio TCU tem entendimento pacificado de que o Denunciante/ Representante após demonstrar que está defendendo seus próprios interesses deve ser considerado como parte no processo. 
Nesse ponto, diferente do que foi alegado na decisão, não correu uma "simples intenção em participar como licitante em certame da Coordenadoria Estadual do Departamento Nacional de Obras Contra as Secas (Dnocs) " ou "mera participação na licitação". 
O que ocorreu, em verdade, foi participação na licitação e efetivo cumprimento, na sua integralidade, das regras editalíssimas, em contraponto com o patente descumprimento da licitante declarada vencedora. Nisso, percebe-se que o requisito da lesão ao direito subjetivo restou comprovada, haja vista que cumprindo todos os requisitos do edital em contraponto ao descumprimento escancarado da licitante declarada vencedora, a embargante teve seu direito prejudicado. 
Por todo exposto, considerando que as causa aqui enfrentada trata concomitantemente de direitos indisponíveis e lesão de direito subjetivo, deve esse r. Tribunal priorizar e analisar, em toda sua abrangência, a situação fática aqui discutida, possibilitando, por sua vez, a efetiva participação processual da PAMPULHA ENGENHARIA LTDA., haja vista ter sido cumprido todos os critérios para sua admissão como parte.
5. DOS PEDIDOS 
Por tudo quanto exposto, REQUER: 
a)  O recebimento do dos Embargos de Declaração com seu efeito suspensivo, pois cabível e tempestivo; 
b)  A reforma da decisão no sentido de conhecer o Pedido de Reexame, pois atendidos os critérios legais e, consequentemente, restou comprovada a legitimidade recursal da Embargante, tendo em vista que além do interesse público e sua supremacia e indisponibilidade, restou ainda evidenciado a lesão ao direito subjetivo das Embargante, uma vez que no momento da necessária anulação do ato que declarou vencedor o Consórcio CONPATE/BRITÂNIA ocorrerá a adjudicação do objeto licitado a PAMPULHA ENGENHARIA LTDA., ora Embargante. 
Termos em que, com urgência. 
Pede Deferimento." (grifos no original) 
	É o relatório.

Jose Carlos Teixeira Torres Junior (17799/OAB-BA), representando Pampulha Engenharia Ltda.

Não atuou.

REPRESENTAÇÃO DE LICITANTE, COM PEDIDO DE MEDIDA CAUTELAR. POSSÍVEIS IRREGULARIDADES EM LICITAÇÃO (RDC) NAS OBRAS DE RECUPERAÇÃO E MODERNIZAÇÃO DA BARRAGEM DE BANABUIÚ, NO CEARÁ. ACÓRDÃO 17568/2021-PRIMEIRA CÂMARA. CONHECIMENTO. NEGATIVA DA CAUTELAR. IMPROCEDÊNICA. PEDIDO DE REEXAME PELO LICITANTE REPRESENTANTE. NÃO CONHECIMENTO POR AUSÊNCIA DE LEGITIMIDADE RECURSAL. EMBARGOS DE DECLARAÇÃO. CONHECIMENTO. IMPROCEDÊNCIA.

REPRESENTAÇÃO (REPR)

Secretaria de Recursos (Serur); Secretaria de Infraestrutura Hídrica, de Comunicações e de Mineração (SeinfraCOM).

Trata-se de embargos de declaração opostos pela empresa Pampulha Engenharia Ltda. à decisão proferida no âmbito do Acórdão 157/2022-TCU-Plenário.
Em histórico do processo, a embargante ingressou com representação, à peça 1, solicitando medida cautelar por conta de irregularidades ocorridas no âmbito da Licitação 1/2020, na modalidade regime diferenciado de contratação (RDC) , sob a responsabilidade da Coordenadoria Estadual do Departamento Nacional de Obras Contra as Secas (Dnocs) no estado do Rio Grande do Norte (RN) . O objeto do certame consistia na contratação de empresa para execução de obras de recuperação e modernização da barragem Banabuiú, no estado do Ceará.
No Acórdão 17568/2011-TCU-Primeira Câmara, o colegiado conheceu da representação, indeferiu o pedido de medida cautelar e, no mérito, considerou-a improcedente. Segundo o relatório instrutivo balizador da decisão, de lavra da Secretaria de Infraestrutura Hídrica, de Comunicações e de Mineração - SeinfraCom (peça 19) , em seu resumo conclusivo: parte das alegações da representante não se encontrava acompanhada de qualquer documentação comprobatória para suportar as irregularidades noticiadas; e constou a ausência de informações suficientes a motivar a suspensão da contratação e da execução do objeto, tais como preço inexequível e eventual inadimplemento dos itens editalícios.
Irresignada, a representante acostou pedido de reexame (peça 26) , não conhecido pelo Acórdão 157/2022-TCU-Plenário. Eis que, à peça 38, transcrita em meu relatório antecessor, a Pampulha Engenharia Ltda. ingressou com embargos de declaração à decisão, no que estratifico os argumentos recursais da seguinte forma:
alegação de contradição na decisão embargada, em face do princípio do formalismo moderado. No caso em tela, no corpo do decisum, restar-se-ia consignado que "Considerando-se que a representante, [...] impetrou pedido de reexame à decisão, solicitando a modificação do acórdão, além de defender sua legitimidade para interpor recursos no presente caso [...]". Por conseguinte, o Acórdão 157/2022-TCU-Plenário, em seu próprio texto, teria demonstrado o interesse em recorrer e as causas que demonstrariam a lesão do seu direito subjetivo;
embora se trate de um procedimento no âmbito desta Corte, dever-se-ia obediência aos princípios gerais do processo e aos princípios do Direito Administrativo, eminentemente, o do contraditório e da ampla defesa; o do duplo grau de jurisdição; o da igualdade; o da supremacia do interesse público; e o da indisponibilidade do interesse público;
far-se-ia necessária a devida observância aos princípios da oficialidade, da verdade material e o do formalismo moderado. O interesse público deveria se sobrepor ao interesse privado ao ponto de atribuir a todos a obrigatoriedade de zelo pelo bem público e, ao mesmo tempo, atribuir ao Tribunal de Contas o dever, inclusive, de iniciativa de processo ao se deparar em hipótese de indícios de irregularidades, como as aduzidas pela representante - ora embargante. As considerações oferecidas pela recorrente haveriam, assim, de serem conhecidas, analisadas e julgadas;
ao aplicar os princípios do formalismo moderado e da verdade material, o TCU primaria pela dispensa de ritos sacramentais e formas rígidas que possam obstar ou dificultar a apuração de fatos relevantes e de interesse da sociedade, como um todo. Dessa forma, o rigor formal, característico do processo civil, não se coadunaria com o processo administrativo adotado no âmbito do TCU, no que se citou mais de dezena de precedentes jurisprudenciais desta Corte. O reconhecimento a tais princípios homenagearia a defesa do interesse público, principal dever dessa Corte;
teria havido evidente lesão ao direito subjetivo da embargante. Os vícios apontados no procedimento licitatório feririam de morte diversos princípios constitucionais além de regras editalícias que, se fossem devidamente observadas, a embargante se sagraria vencedora da licitação;
reconhece-se que, prioritariamente, em sua essência, a missão do TCU é a tutela de interesse público, cabendo à tutela dos interesses privados o plano secundário e, por isso, há restrições na habilitação de intervenção de terceiros nos processos; entretanto, o caso em comento envolveria um sério risco de violação ao interesse público e, concomitantemente, afronta ao interesse da embargante;
o próprio TCU teria entendimento pacificado de que o denunciante/representante, após demonstrar que está defendendo seus próprios interesses, deve ser considerado como parte no processo;
a representante/embargante teria participado da licitação e cumprido, na sua integralidade, as regras editalícias, em contraponto ao patente descumprimento da licitante declarada vencedora.
Em análise da matéria, inicialmente com relação à admissibilidade do recurso, deve-se conhecer dos presentes embargos, ante o preenchimento dos requisitos de tempestividade e forma.
Sobre o mérito recursal, não percebo, com a devida atenção aos argumentos apresentados, qualquer contradição na decisão embargada. Aliás, os motivos pelos quais não se reconheceu do recurso encontram-se organizadamente dispostos nos "considerandos" do Acórdão recorrido, no que consta:
"Considerando que a jurisprudência do TCU é assente ao entender que o reconhecimento do representante como parte é situação excepcional e depende, além do pedido de ingresso nos autos como interessado, da demonstração de legítima e comprovada razão para intervir no processo (Acórdão 6348/2017-TCU-Segunda Câmara; e Acórdãos 88/2011, 161/2011, 257/2011, 1.944/2013, 292/2014, 1.881/2014, 1.343/2015, 186/2016, 1.251/2017, 1.667/2017, 1.955/2017 e 455/2019, do Plenário) , o que não se dá com a simples participação como licitante em certame sobre o qual se alegam indícios de irregularidade, tampouco com a simples intenção de participar de procedimento licitatório sobre o qual se alegam indícios de irregularidade; 
Considerando que o reconhecimento de legitimidade o reconhecimento resta, em regra, condicionado à possibilidade concreta de lesão a direito subjetivo em decorrência de eventual deliberação que venha a ser adotada pelo Tribunal; 
Considerando que a demonstração de legítima e comprovada razão para intervir na causa não pode ser fundamentada na simples intenção em participar como licitante em certame da Coordenadoria Estadual do Departamento Nacional de Obras Contra as Secas (Dnocs) no estado do Rio Grande do Norte (RN) sobre o qual se alegam indícios de irregularidades, estando, em regra, condicionado à possibilidade concreta de lesão a direito subjetivo seu em decorrência de eventual deliberação que venha a ser adotada pelo Tribunal;
Considerando que a mera participação na licitação não gera direito subjetivo a ser defendido perante o TCU e, portanto, não confere a licitante, mesmo como autora da representação, a condição de parte no processo que apura eventuais irregularidades no certame, especialmente no caso em que não houve contratação nem mesmo adjudicação em favor da licitante, como, por exemplo, julgado no Acórdão 1686/2019-TCU-Plenário;"
O que se busca é uma rediscussão meritória justamente sobre o pretenso interesse recursal. No presente caso, defende o recorrente que o interesse particular do licitante se confundiria - e até sucumbiria - com o interesse público maior no exame da matéria. Em tutela dessa finalidade pública, em formalismo moderado e em prestígio à verdade material, o prejuízo à recorrente deveria ser considerado tangencialmente ao interesse da sociedade, com o conseguinte conhecimento do recurso de exame outrora apresentado.
Repiso que não houve contradição, mas uma irresignação frente à - objetiva e motivada - decisão pela não consideração do interesse da parte. Ad argumentandum tantum, o dilema "interesse do particular versus interesse público" em representações prestadas a esta Corte é recorrente. Não à toa, reproduzi pequeno extrato de decisões a não conhecer como parte licitantes-representantes (Acórdão 6348/2017-TCU-Segunda Câmara; e Acórdãos 88/2011, 161/2011, 257/2011, 1.944/2013, 292/2014, 1.881/2014, 1.343/2015, 186/2016, 1.251/2017, 1.667/2017, 1.955/2017 e 455/2019, do Plenário) . 
Tais precedentes baseiam-se na ponderação de razoabilidade em se mover toda uma (cara) estrutura processual de forma desproporcional ao risco ao interesse público a ser protegido. Apesar de máculas no processo licitatório a supostamente afetar interesses individuais - em tese - poderem se coadunar com a finalidade pública a ser tutelada, tal corolário não é uma verdade absoluta. Há de se sobejar elementos de relevância na defesa do objetivo contratual, não do interesse da parte.
Aliás, seria essa a "boa aplicação" do princípio do formalismo moderado. Licitações devem visar, por princípio fundamental, a maior vantagem para a Administração. Nessa bússola, os certames devem alvejar, em verdade material, licitantes hábeis que ofertem as melhores propostas; e não, necessariamente, licitantes que melhor saibam preencher papéis. A busca de lapsos burocráticos pelos concorrentes em licitações, manejando a estrutura recursal de toda a Administração, em interesse próprio, apesar de comum, não deve ser cegamente anuída e estimulada pelo Tribunal. 
Sobre a "lesão de direito subjetivo" da recorrente, a sucumbência de concorrentes que se opõem a decisões desta Corte impactantes a terceiros licitantes é apenas de segunda ordem. O prejuízo só ocorre de maneira indireta, porquanto a decisão sobre a habilitação ou classificação desses particulares não afeta especificamente e imediatamente a situação jurídica do representante. O foro adequado para a tutela desses interesses privados - quando não demonstrado, em juízo de razoabilidade, o interesse público - é o Judiciário, não o TCU.
Creio, nessa acepção, que a avalição da SeinfraCom, na instrução norteadora do Acórdão 17568/2011-TCU-Primeira Câmara, tenha sido suficiente para a ponderação desse interesse público (peça 19) :
[...] 20. Analisando as informações da Representação, verifica-se que não há, nos autos, os pressupostos acima mencionados, senão vejamos: no que diz respeito ao fumus boni iuris, parte das alegações foi desconstituída (eventual inadimplência dos requisitos de capacidade técnico-operacional) , outra parte não apresenta gravidade suficiente para macular o certame (aspectos relacionados à constituição do Consórcio vencedor) ou não foram colacionados nos autos elementos que permitam a formação de juízo pela necessidade da concessão da medida cautelar. Quanto ao periculum in mora, constata-se que houve perda de objeto com relação à suspensão do certame, já que a licitação foi concluída e o contrato assinado. Além disso, há o risco de perigo ao reverso pela necessidade dos serviços objeto da licitação que seriam postergados. Os indícios, caso confirmados, não ensejariam gravidade suficiente a determinar-se qualquer medida cautelar em relação ao contrato em execução. 
21. De outra parte, verifica-se que, em restando comprovada a aderência dos procedimentos adotados no âmbito do DNOCS às regras do edital, a suspensão injustificada da contratação caracterizaria o periculum in mora ao reverso, e representa risco ainda maior para a Administração e para o interesse público, dentre os quais o atraso nas obras de modernização e reforma da barragem, prejudicando o interesse público e a demanda social. 
22. Ademais, verifica-se que não procedem os fatos narrados na representação que deu origem a estes autos, pelas razões abaixo descritas: o Consórcio declarado como vencedor do RDC e que celebrou o Contrato junto à Administração adimpliu, a contento, os requisitos editalícios; e as alegações da empresa Representante são insuficientes para motivar a suspensão da contratação e, por consequência, a execução do objeto.
[...]
24. No que tange ao requerimento de medida cautelar, inaudita altera pars, entende-se que este não deve ser acolhido, por não estarem presentes nos autos os requisitos do fumus boni iuris e do periculum in mora. Por se tratar de obra de interesse público e de relevância social, restou caracterizado o periculum in mora ao reverso. 
25. A alegação de que o sistema não teria computado a manifestação da Representante no sentido de que recorreria das deliberações da Comissão de Licitação não restou comprovada, estando restrita a mera alegação. 
26. Consta informação do Representante no sentido de que não houve impugnação ao edital, evidenciando que as demais empresas e cidadãos, em sede de controle social, nada opuseram à condução do certame pelo DNOCS. 
27. Apesar de constar, na Petição Automática de Representação, como irregularidade 1 a prorrogação do para apresentação de recurso (peça 1, p. 2) , tal solicitação não integra os pedidos finais do representante. 
28. Parte das alegações da Representante não se encontra acompanhada de qualquer documentação comprobatória, como o eventual inadimplemento dos itens 16.1.3.4 (capital circulante líquido) e 16.1.3.5 (declaração de compromissos assumidos pelo licitante) .
29. Algumas das alegações da representante foram desconstituídas, tais como o eventual inadimplemento dos itens 16.2 (comprovação de qualificação técnica) , 16.2.1 (comprovação de registro e regularidade da licitante e dos responsáveis técnicos no Conselho de Classe) e 16.2.4.1 (atestado de capacidade técnico-profissional) . 
30. Em alguns itens, não constam informações suficientes a motivar a suspensão da contratação e da execução do objeto com base em irregularidades não comprovadas, tais como preço inexequível e eventual inadimplemento dos itens editalícios 16.2.4.1.2 (preenchimento do Anexo II, Quadro 01) e 16.2.4.1.3 (atestado para cada serviço executado conforme o Anexo II, Quadro 01) do edital."  (grifei) 
Não enxergo um caso de gravidade ou de iminência grave de interesse público a ser preservado. Pelo contrário, em um sopesar do interesse particular (do embargante) e do interesse público necessário para o reconhecimento do interessado como parte, dado o quadro de não confirmação das irregularidades - ou de não gravidade -, de insuficiência probatória e, principalmente, o estágio de pleno exercício contratual da licitação guerreada, mantenho a coerência e ausência de contradição quando do não conhecimento dos pedidos de reexame apresentados.
Por não reconhecer omissão, obscuridade ou contradição na dicção ou na motivação do Acórdão 157/2022-TCU-Plenário, avalio que os embargos devam ser conhecidos para, no mérito, serem rejeitados, nos termos do art. 34 da Lei 8.443/1992, c/c os arts. 277, inciso III, e 287 do Regimento Interno do TCU.
	Ante todo o exposto, VOTO por que este Colegiado acompanhe o Acórdão que ora ofereço a Vossas Excelências. 
TCU, Sala das Sessões, em 16 de março de 2022.
BENJAMIN ZYMLER 
Relator